【裁判字號】    87,訴,934
【裁判日期】    901031
【裁判案由】    分割共有物
【裁判全文】
臺灣新竹地方法院民事判決  八十七年度訴字第九三四號
    原      告    午○○
    兼訴訟代理人  巳○○
    被      告    寅○
    被      告    卯○○
    被      告    丑○
    被      告    庚○
    訴訟代理人    辛○○
    被      告    酉○○
    被      告    癸○○
    訴訟代理人    辰○○
    被      告    申○○
    被      告    甲○○
    被      告    己○○
    被      告    丙○○
    被      告    丁○○
    被      告    戊○○
    被      告    未○○○
    被      告    乙○○
右當事人間請求分割共有物事件，本院判決如左：
    主    文
被告丑○、寅○、壬○○○、子○○、庚○、癸○○、辛○○、申○○、己○○、丙○○、丁○○、未○○○、乙○○、戊○○應就其被繼承人孫安慈所遺坐落新竹市○○段八一五地號、地目建、面積九八三點一九平方公尺、應有部分六分之一之土地辦
理繼承登記。
兩造共有坐落新竹市○○段八一五地號、地目建、面積九八三點一九平方公尺之土地
應予分割為如附圖一所示，其中(1)編號八一五部分，面積一三八點二三平方公尺，由
兩造依附表所示原應有部分比例繼續保持共有，作道路使用；(2)編號八一五之一部分
，面積二一一點二四平方公尺，分歸原告午○○、巳○○依附表所示原應有部分比例
繼續保持共有；(3)編號八一五之二部分，面積三五二點零六平方公尺，分歸被告寅○
、卯○○、辰○○依附表所示原應有部分比例繼續保持共有；(4)編號八一五之三部分
，面積一四○點八三平方公尺，分歸被告丑○、寅○、壬○○○、子○○、庚○、癸○○、辛○○、申○○、己○○、丙○○、丁○○、未○○○、乙○○、戊○○公同
共有；(5)編號八一五之四部分，面積一四○點八三平方公尺，分歸被告酉○○取得。
訴訟費用由兩造依附表所示原應有部分比例負擔。
    事    實
甲、原告方面：
一、聲明：求為判決：
（一）被告丑○、寅○、壬○○○、子○○、庚○、癸○○、辛○○、申○○、己○○、丙○○、丁○○、未○○○、乙○○、戊○○應就其被繼承人孫安慈所遺
      坐落新竹市○○段八一五地號、地目建、面積九八三點一九平方公尺、應有部
      分六分之一之土地辦理繼承登記。
（二）右開土地應准予分割如附圖二所示即：
  (1)  Ａ部分面積一三八點二三平方公尺，按各人原有持分比例，維持共有，由被告
      寅○取得六分之一，由被告丑○、寅○、壬○○○、子○○、庚○、癸○○、
      辛○○、申○○、己○○、丙○○、丁○○、未○○○、乙○○、戊○○十四
      人公同共有六分之一，由被告卯○○取得六十分之八，由被告辰○○取得六十
      分之七，由被告酉○○取得六分之一，由原告午○○取得一三八二三○分之一
      四三七七，由原告巳○○取得一三八二三○分之二○一八一。
  (2)  Ｂ部分面積二一一點二四平方公尺，由原告午○○取得0000000分之八
      七八七八八、巳○○取得0000000分之0000000。
  (3)  Ｃ部分面積三五二點○六平方公尺，由被告寅○取得三五二○六分之一四○八
      三、被告卯○○取得三五二○六分之一一二六六、被告辰○○取得三五二○六
      分之九八五七。
  (4)  Ｄ部分面積一四○點八三平方公尺，由被告丑○、寅○、壬○○○、子○○、
      庚○、癸○○、辛○○、申○○、己○○、丙○○、丁○○、未○○○、乙○○、戊○○十四人公同共有。
  (5)  Ｅ部分面積一四○點八三平方公尺，由被告酉○○取得全部。
二、陳述：
（一）坐落新竹市○○段八一五地號建地一筆，面積九八三點一九平方公尺之土地（
      下稱系爭土地），為原告及被告寅○、卯○○、辰○○、酉○○及已故孫安慈
      共有，孫安慈權利部分依法應由被告丑○等人繼承。為分割系爭土地，原告曾
      與各相關人員洽商辦理繼承與分割，歷經數月未能達成協議，為此依據民法第
      八百二十三條及第八百二十四條規定請求分割。
（二）系爭土地現況除被告丑○、卯○○、辰○○父子三人在系爭土地上建有加強磚
      造建物一棟外，被告辛○○在系爭土地上雖曾建有磚土造平房，但現已倒塌，
      僅餘小部分牆壁，亦無屋頂，其餘地方則為空地，為此請求依據原告所提出如
      附圖二所示之分割方案，予以分割，該分割方案係按各共有人在系爭土地上，
      現在使用狀況及配合各共有人鄰接土地所有權之相關因素而為，不論就地盡其
      利之土地政策或情理法而言，均屬最佳之分割方案。另不同意與同地段八一六
      、八一七地號兩筆土地合併分割。
三、證據：提出土地登記謄本，繼承系統表，戶籍謄本等件為證。
乙、被告方面：
（一）被告丑○、申○○、己○○、丁○○、戊○○、乙○○經合法通知，未於言詞
      辯論期日到場，亦未提出書狀作何聲明或陳述。
（二）被告寅○、卯○○、丙○○、未○○○、壬○○○、子○○未於最後言詞辯論
      期日到場，據其前次到場所為之聲明及陳述如左：
  1 、聲明：原告之訴駁回。
  2 、陳述：
  (1)  被告寅○：願意與辰○○、卯○○維持共有，有房子在，要留通路。
  (2)  被告卯○○：原稱願意與辰○○、寅○維持共有，有房子在，要留通路；嗣又
      改稱不同意分割。
  (3)  被告丙○○：不同意原告所提之分割方案。
  (4)  被告未○○○：沒有意見，請求秉公處理。
  (5)  被告壬○○○、子○○：同地段八一六、八一七地號應一併分割，同意留道路
      ，但道路面積由分得路旁之共有人負擔，希望分到Ｂ部分（如附圖二所示），
      並提出土地登記謄本二件為證。
（三）被告辰○○、酉○○、庚○、癸○○、辛○○部分：
  1 、聲明：原告之訴駁回。
  2 、陳述：
  (1)  被告辰○○：原稱願意與卯○○、寅○維持共有，有房子在，應將房子所在地
      分予伊，要留通路；道路面積，應由大家分擔，對於將Ｃ部分（如附圖二所示
      ）分給伊無意見。
  (2)  被告酉○○：同意留道路，道路面積，應由大家分擔，同意與同地段八一六、
      八一七地號土地合併分割，如果少分，同意以價金補償，同意原告所提之分割
      方案。
  (3)  被告庚○：應依持分比例抽籤分割，應留道路，希望分到Ｂ部分（如附圖二所
      示）。
  (4)  被告癸○○、辛○○：從系爭土地上原有建物滴水線為界，到樁點中間距離之
      一半測量長方形之面積分予原告，其他保持共有，嗣又改稱不同意分割，若依
      原告所提之分割方案（如附圖二所示）希望分到Ｂ部分。
    理    由
一、本件原被告孫爐於訴訟繫屬中即八十九年九月二十日死亡，被告壬○○○、子○○為孫爐之繼承人乙情，有戶籍謄本、繼承系統表等件在卷足憑，故由被告壬○○○、子○○承受孫爐於本件之當事人地位並為訴訟行為，於法並無不合，合先
    敘明。
二、被告寅○、卯○○、丑○、申○○、己○○、丙○○、丁○○、戊○○、未○○○、乙○○、壬○○○、子○○經合法通知未於最後言詞辯論期日到場，核無民
    事訴訟法第三百八十六條所列各款情形，爰依原告之聲請，准由其一造辯論而為
    判決。
三、原告主張坐落新竹市○○段八一五地號、地目建、面積九八三點一九平方公尺之
    土地（即系爭土地）為原告與被告寅○、卯○○、辰○○、酉○○及被告丑○、
    寅○、壬○○○、子○○、庚○、癸○○、辛○○、申○○、己○○、丙○○、
    丁○○、未○○○、乙○○、戊○○等之被繼承人孫安慈所共有，各共有人之應
    有部分如附表所示，暨兩造因協議分割不成而訴請分割之事實，業據原告提出土
    地登記謄本、戶籍謄本、繼承系統表等件為證，復為被告所不爭執，為可採信。
四、按各共有人得隨時請求分割共有物，但因物之使用目的不能分割或契約定有不可
    分割之期限者，不在此限。又共有物之分割，依共有人協議之方法行之，分割之
    方法不能協議者，法院得依任何共有人之聲請，以原物分配於各共有人，民法第
    八百二十三條第一項、第八百二十四條第一項第一款分別定有明文。次按，分割
    共有物為處分行為之一種，繼承人於繼承登記前，依法雖取得不動產物權，但如
    欲分割共有物，則仍應先辦理繼承登記，此觀民法第七百五十九條規定自明。查
    本件系爭土地之共有人孫安慈業於七十三年二月二十四日死亡，其繼承人有被告
    丑○、寅○、壬○○○、子○○、庚○、癸○○、辛○○、申○○、己○○、丙○○、丁○○、未○○○、乙○○、戊○○等人，有戶籍謄本足按。故原告訴請
    上開被告應辦理繼承登記，核屬有據，應予准許。再查系爭土地地目為建地，依
    其使用目的並非不能分割，而兩造就系爭土地亦並未定有不可分割之特約，且迄
    今尚無法為分割之協議等情，如前所述，是依前揭法條之規定，原告請求以裁判
    分割系爭土地，於法即屬有據，亦應予准許。
五、關於被告辛○○等請求將系爭土地與同地段八一六、八一七地號土地合併分割部
    分，已經原告表示不同意，查上開三筆土地之共有人並非相同，應有部分亦不一
    ，基於一物一權及共有人之所有權係分別存在於每一共有物之上之原則，除非共
    有人以成立一共有關係之意思而共有上開土地，或經全體共有人同意外，法院為
    分割時尚不能任意予以合併分割。是故，本件被告請求合併分割，自無理由。
六、又請求共有物之分割，應由法院依民法第八百二十四條規定命為適當之分配，不
    受當事人主張之拘束。又分割共有物時，法院應斟酌共有物之性質、經濟效益及
    全體共有人之利益，並應符合公平原則，且社會利益亦應考慮在內。經查，系爭
    土地上目前有被告寅○、卯○○、辰○○所使用之二層磚造樓房一棟坐落其上，
    屋齡二十年，使用面積二○七點三一平方公尺；另有被告酉○○所有之鑄造工廠
    一間設於其上，使用面積為一八九點七二平方公尺，另有被告丑○所有之工廠一
    間部分占用系爭土地占用面積為十二點二七平方公尺，其餘部分均為空地等情，
    業經本院會同兩造勘驗現場，並囑託新竹市地政事務所派員測量屬實，有八十九
    年四月二十一日之勘驗筆錄及土地複丈成果圖在卷可憑。經本院考量兩造之分割
    意願、利益暨兩造均同意在系爭土地留有道路通行，且系爭土地大部分為空地，
    僅被告寅○、卯○○、辰○○有賴以生活之房屋一棟，另被告酉○○所有之工廠
    在其上，而被告丑○所有之工廠亦僅占用系爭土地三坪餘，其餘被告目前均未利
    用系爭土地等使用現況、建物屋齡及經濟價值等情，認應將被告寅○、卯○○、
    辰○○、酉○○於系爭土地上所有之建物所在位置優先分予其等，較為公平，是
    本件系爭土地採如附圖一所示即將編號八一五部分，面積一三八點二三平方公尺
    ，由兩造依附表所示原應有部分比例繼續保持共有，作道路使用；編號八一五之
    一部分，面積二一一點二四平方公尺，分歸原告午○○、巳○○依附表所示原應
    有部分比例繼續保持共有；編號八一五之二部分，面積三五二點零六平方公尺，
    分歸被告寅○、卯○○、辰○○依附表所示原應有部分比例繼續保持共有；編號
    八一五之三部分，面積一四○點八三平方公尺，分歸被告丑○、寅○、壬○○○
    、子○○、庚○、癸○○、辛○○、申○○、己○○、丙○○、丁○○、未○○○、乙○○、戊○○公同共有；編號八一五之四部分，面積一四○點八三平方公
    尺，分歸被告酉○○取得之分割方法最為適當。
七、末按兩造就共有物分割方法不能達成協議時，固得由原告起訴請求裁判分割，然
    原告主張之分割方法，僅供法院參考，就該部分並不生其訴有無理由之問題，況
    縱法院認原告請求分割共有物為有理由，依法定方法分割，然依民法第八百二十
    五條規定，分割後各共有人間就他共有人分得部分係互負擔保責任，即該判決尚
    非片面命被告負義務；遑論兩造主張不同之分割方法，以致不能達成協議，毋寧
    為其等伸張或防衛權利所必要，如僅因法院准原告分割共有物之請求，即命被告
    應負擔全部訴訟費用，不免失衡。從而，本院酌量情形，爰就本件命兩造依附表
    所示應有部分比例負擔訴訟費用。
據上論結，本件原告之訴為有理由，依民事訴訟法第三百八十五條第一項前段、第八
十一條第二款、第八十五條第一項但書、第八十五條第二項，判決如主文。
中      華      民      國    九十      年      十      月    三十一    日
                                  臺灣新竹地方法院民事第二庭
~B法      官  魏瑞紅
右為正本係照原本作成。
如對本判決上訴，須於判決送達後廿日內向本院提出上訴狀。
~B法院書記官  楊靜芳
中      華      民      國    九十      年      十      月    三十一    日
~F0
~T40
附表
    ┌──────┬────────────────┬─────────┐
    │            │                                │                  │
    │    共有人  │   應有部分及訴訟費用負擔比例   │  備註            │
    ├──────┼────────────────┼─────────┤
    │    寅○    │   十二分之二                   │                  │
    ├──────┼────────────────┼─────────┤
    │    卯○○  │   六十分之八                   │                  │
    ├──────┼────────────────┼─────────┤
    │    辰○○  │   六十分之七                   │                  │
    ├──────┼────────────────┼─────────┤
    │    酉○○  │   十二分之二                   │                  │
    ├──────┼────────────────┼─────────┤
    │    午○○  │   0000000分之一○二二   │                  │
    │            │   五五六                       │                  │
    ├──────┼────────────────┼─────────┤
    │    巳○○  │   0000000分之一四三五   │                  │
    │            │   四一九                       │                  │
    ├──────┼────────────────┼─────────┤
    │    丑○    │                                │                  │
    │    寅○    │                                │                  │
    │    壬○○○│                                │                  │
    │    子○○  │   公同共有                     │ 孫安慈之繼承人   │
    │    庚○    │                                │                  │
    │    癸○○  │   六分之一                     │                  │
    │    辛○○  │                                │                  │
    │    申○○  │                                │                  │
    │    己○○  │                                │                  │
    │    丙○○  │                                │                  │
    │    丁○○  │                                │                  │
    │    未○○○│                                │                  │
    │    乙○○  │                                │                  │
    │    戊○○  │                                │                  │
    └──────┴────────────────┴─────────┘


司法院資訊處製作；財團法人民間司法改革基金會備份。
